【裁判字號】    98,簡上,328
【裁判日期】    990309
【裁判案由】    重利
【裁判全文】
臺灣屏東地方法院刑事判決             98年度簡上字第328號
上  訴  人  甲○○
即  被  告
上列上訴人因重利案件，不服本院98年度簡字第1314號中華民國
98年10月2 日第一審判決（聲請簡易判決處刑案號：98年度偵字
第4695號），提起上訴，本院管轄第二審之合議庭，判決如下：
    主  文
上訴駁回。
    事  實
一、甲○○明知下列借款人等，因故需款週轉且無處借貸，仍趁
    下列借款人等需款急迫之際，分別基於貸予他人金錢而藉以
    取得與原本顯不相當利息之重利犯意，而為下列犯行：
  (一)於民國96年11月間某日，在屏東縣東港鎮某路邊車上，利用
    戊○○做生意賠錢，無處借款之急迫機會，借款新臺幣（下
    同）4 萬元給戊○○（預扣第1 期利息4 千元），並收取每
    10天利息4 千元（年利率百分之360 ）之與原本顯不相當之
    重利。
  (二)於97年2 月4 日16時許，在屏東縣東港鎮○○路○段246 號
    之進鈺車業商行，利用戊○○之前妻丁○○生意失敗，無處
    借款之急迫機會，借款3 萬元給丁○○（預扣第1 期利息3
    千元），並收取每10天利息3 千元（年利率百分之360 ）之
    與原本顯不相當之重利。丁○○並簽發發票日為97年2 月4
    日，未載到期日，面額3 萬元之本票乙紙給甲○○以供擔保
    。嗣至97年7 、8 月間起，因丁○○利息無力支付，始改為
    每15天計息1 次。
  (三)於97年2 月27日17時許，在屏東縣東港鎮○○路63之7 號「
    大東港KTV 」，利用乙○○急需用錢，無處可借之急迫機會
    ，借款2 萬5 千元給乙○○（預扣第1 期利息2 千5 百元）
    ，並收取10天利息2 千5 百元（年利率百分之360 ）之與原
    本顯不相當之重利，乙○○並簽發發票日為97年2 月27日，
    未載到期日，面額2 萬5 千元之本票乙紙給甲○○以供擔保
    。嗣不到10日，乙○○即將本金2 萬5 千元還清，惟甲○○
    未將乙○○簽發供擔保用之本票返還。
  (四)於98年6 月15日9 時30分許，在屏東縣東港鎮○○路25之26
    2 號3 樓丙○○住處，利用丙○○急需用錢，無處可借之急
    迫機會，借款5 萬元給丙○○（預扣第1 期利息5 千元），
    並收取每1 個月利息5 千元（年利率百分之120 ）之與原本
    顯不相當之重利，丙○○並簽發發票日為98年6 月15日，未
    載到期日，面額5 萬元之本票乙紙給甲○○以供擔保。
    嗣經警循線於98年6 月19日17時35分許，持搜索票至屏東縣
    東港鎮○○路25之286 號4 樓甲○○住處搜索查獲，並扣得
    丁○○、乙○○、丙○○簽發之本票各乙張。
二、案經屏東縣政府警察局東港分局報告臺灣屏東地方法院檢察
    署檢察官偵查後聲請簡易判決處刑。
    理  由
壹、程序部分：
    按被告以外之人於審判外之陳述，雖不符刑事訴訟法第159
    條之1 至第159 條之4 之規定，而經當事人於審判程序同意
    作為證據，法院審酌該言詞陳述或書面陳述作成時之情況，
    認為適當者，亦得為證據。當事人、代理人或辯護人於法院
    調查時知有第159 條第1 項不得為證據之情形，而未於言詞
    辯論終結前聲明異議者，視為有前項之同意，同法第159 條
    之5 第1 、2 項定有明文。立法意旨在於傳聞證據未經當事
    人之反對詰問予以核實，原則上先予排除，惟若當事人已放
    棄反對詰問權，於審判程序中表明同意該等傳聞證據可作為
    證據，基於尊重當事人對傳聞證據之處分權，及證據資料愈
    豐富，愈有助於真實發見之理念，且強化言詞辯論主義，使
    訴訟程序得以順暢進行，上開傳聞證據亦均具有證據能力。
    查本案據以認定被告犯罪事實存否之被告以外之人之言詞或
    書面陳述，被告及檢察官於本院審理時，均同意作為證據，
    且於本院言詞辯論終結前，均未聲明異議，而本院審酌該言
    詞陳述及書面陳述作成之情況，未見有何不適當之情形，故
    依前開規定，均得為證據。
貳、實體部分：
一、訊據被告甲○○，固坦承於上開時、地，有借款予上開借款
    人等並收取利息之事實，惟矢口否認有何重利犯行，辯稱：
    伊與上開借款人等均係多年老友，而有金錢往來，借款4 萬
    元給戊○○也因熟識而未言明還款日期，每次借款金額都不
    是很大，所以只要本金拿來隨時可以把本票取回，第一次為
    期10天利息，一個月後就不再支付，所以只是一般借貸，並
    非重利。丁○○則係戊○○前妻，借貸金錢簽立本票是為彼
    此間建立互信，利息部分伊從未脅迫或惡意討債。乙○○則
    因為當時他家裡急用而向伊調錢，因為不知道要借多久，故
    講好先拿利息並基於誠信原則而開立本票，惟乙○○很快即
    將錢還清，但忘了將本票取走，並無重利情事。且除丁○○
    外，其餘借款人均已與伊達成和解云云。惟查：
  (一)被告於上開時、地，借款給上開借款人等之事實，為被告所
    自承，且經戊○○於偵查中，丁○○、乙○○及丙○○等人
    於警詢及偵查中所陳明，並有扣案丁○○、乙○○、丙○○
    簽發之本票各1 紙附卷可憑，故此部分之事實，應堪認定。
  (二)又戊○○證稱：伊向被告借4 萬元，預扣4 千元，伊實拿3
    萬6 千元，當時伊做生意賠錢，有急用，沒有地方可以借，
    伊的銀行信用破產，所以才向被告借錢等語（見98年7 月16
    日偵訊筆錄，偵卷一第10頁）。丁○○證稱：伊向被告借3
    萬元，先扣3 千元利息，利息10天算1 次，後來伊跟被告商
    量改為15天算1 次，當時伊做生意失敗，急需用錢，沒有地
    方可以借等語（見同上偵訊筆錄，偵卷一第9-10頁）。乙○○證稱：伊向被告借2 萬5 千元，先扣2 千5 百元利息，利
    息10天算1 次，當時因急需用錢，沒有其他地方可以借，才
    向被告借錢等語（見同上偵訊筆錄，偵卷一第9 頁）。丙○○證稱：伊向被告借5 萬元，先扣利息5 千元，利息是1 個
    月算1 次，當時因為媽媽有急用，才向被告借等語（見同上
    偵訊筆錄，偵卷一第9 頁）。而被告於警詢時亦坦承借款時
    明知借款人等上開借款原因，及借款人等所證稱之利息計算
    方式（見98年6 月19日警詢筆錄，警卷第7-10頁）。故被告
    係基於上開原因而以上開利息借款與上開借款人等之事實，
    亦可認定。
  (三)按刑法第344 條重利罪成立之要件為：(1)乘人急迫、輕率或
    無經驗，貸以金錢或其他物品；(2)取得與原本顯不相當之重
    利。在第一條件係指明知他人出於急迫、輕率或無經驗，而
    利用機會故為貸與，在第二條件係指就原本利率、時期核算
    及參酌當地之經濟狀況，較之一般債務之利息，顯有特殊之
    超額者而言。則被告既均係趁上開借款人等因需款急迫之時
    ，而貸予上開款項並收取上開方式計算之利息，其借款之年
    息為360 ﹪或120%，較諸一般銀行信用借款或民間借貸利率
    實已過鉅，確屬與原本顯不相當之重利，揆諸前揭說明，被
    告上開所為，均已該當刑法重利罪之構成要件甚明。被告辯
    稱：並非重利云云，實無足採。至於被告事後是否已與被害
    人達成和解，則尚與其重利犯罪之成立無涉，併此敘明。
  (四)綜上所述，本件事證明確，被告前揭犯行等，洵堪認定，應
    依法論科。
二、核被告上開4 次所為，均係犯刑法第344 條之重利罪。被告
    所犯上開4 罪間，犯意各別，應予分論併罰之。
三、原審因認被告上開4 次犯罪事證明確，而分別依刑法第344
    條，刑法施行法第1 條之1 規定論科，並審酌被告之智識程
    度（國小畢業）、素行紀錄（有違反票據法、傷害、竊盜、
    偽造文書、妨害自由前科）、其為賺取暴利而為貸款收取重
    利，破壞正常金融交易秩序，導致被害人（借款人）苦於高
    利而飽受經濟之壓迫，衍生社會問題，自應受相當之刑事非
    難，惟念其並未有何施暴之討債行為，且犯後於偵查中曾坦
    認犯行態度尚屬良好等一切情狀，分別量處被告各有期徒刑
    3 月，並依刑法第51條第5 款規定，定應執行刑。又因被告
    所定執行刑，依刑法第41條第8 項規定，仍得易科罰金，爰
    併諭知以新臺幣1 千元折算1 日之易科罰金折算標準。又說
    明扣案本票3 紙（面額分別為3 萬元、2 萬5 千元、5 萬元
    ），係借款人丁○○、乙○○、丙○○分別簽發交付被告持
    有之借款憑證，如借款人等嗣後清償借款本息，被告仍須將
    該渠等所簽發之本票分別返還於各該借款人，難認係被告等
    犯罪所得之物屬其所有，爰均不為沒收之諭知。核其認事用
    法並無違誤，量刑亦屬妥適。被告以上開情詞置辯，而否認
    犯行提起上訴，依上開說明，並無理由，應予駁回。
據上論斷，應依刑事訴訟法第455 條之1 第3 項、第368 條，判
決如主文。
本案經檢察官潘國威到庭執行職務。
中    華    民    國    99    年    3     月    9     日
                    刑事第三庭  審判長法  官  邱明弘
                                      法  官  戴韻玲
                                      法  官  陳怡先
以上正本證明與原本無異。
不得上訴。
中    華    民    國    98    年    3     月    9     日
                                      書記官  溫訓暖
附錄本案論罪科刑法條全文：
刑法第344條：
乘他人急迫、輕率或無經驗貸以金錢或其他物品，而取得與原本
顯不相當之重利者，處1 年以下有期徒刑、拘役或科或併科1 千
元以下罰金。

司法院資訊處製作；財團法人民間司法改革基金會備份。
